【裁判字號】    89,上更(四),284
【裁判日期】    900605
【裁判案由】    返還價金
【裁判全文】
台灣高等法院民事判決  八十九年度上更(四)字第二八四號
      上  訴  人  甲○○
      被  上訴人  乙○○
右當事人間請求返還價金事件，上訴人對於中華民國八十三年八月三十一日臺灣板橋
地方法院八十三年度訴字第二三九號第一審判決提起上訴，經最高法院第四次發回更
審，並為訴之追加，本院判決如左：
    主    文
上訴及追加之訴均駁回。
第二審（除確定部分外）與發回前第三審及追加之訴訴訟費用均由上訴人負擔。
    事實及理由
一、本件上訴人於原起訴狀理由內雖陳述其已繳納予高慶建設股份有限公司（下稱高
    慶公司）之房屋價款新台幣（以下同）三十五萬元，繳納予被上訴人之土地價款
    一百九十萬元，並繳納房地之所有權登記費用二萬七千五百五十一元，惟其聲明
    則請求高慶公司與被上訴人應返還其已繳納價款二百二十七萬七千五百五十一元
    ，並未區分高慶公司與被上訴人各應返還之金額數額若干，依民法第二百七十一
    條規定，應認其係請求高慶公司及被上訴人共同給付二百二十七萬七千五百五十
    一元，即由高慶公司與被上訴人平均分擔其請求金額，則被上訴人應分擔部分僅
    一百十三萬八千七百七十五元五角，而其中登記費用二萬七千五百五十一元業經
    原審判決駁回，並經本院以八十五年度上更(一)字第一六二號判決駁回確定，而該
    登記費部分被上訴人應分擔者為一萬三千七百七十五元五角，依此，上訴人聲明
    請求被上訴人返還之土地價金應為一百十二萬五千元，惟其中六萬七千九百九十
    五元復經本院八十七年上更(二)字第一一五號判決被上訴人應給付上訴人確定在案
    ，是上訴人原起訴聲明請求被上訴人應分擔部分，應尚餘一百零五萬七千零五元
    ，然上訴人於本次發回更審後，再聲明請求被上訴人給付一百四十二萬八千七百
    十二元，顯已逾其原起訴被上訴人應分擔部分，就其超出之三十七萬一千七百零
    七元部分，應屬擴張應受判決事項之聲明，依民事訴訟法第四百四十六條第一項
    但書、第二百五十五條第一項第三款規定，自應准許，核先說明。
二、上訴人主張：伊於民國（下同）七十八年十一月十九日，向被上訴人購買坐落台
    北縣汐止鎮○○段下寮小段第一０七一號土地（下稱系爭土地）應有部分一萬分
    之七十二，及向第一審共同被告高慶公司購買系爭土地上Ｂ區十四號第十二樓預
    售房屋與地下室停車位乙個，土地部分價金為八百二十九萬元，建物與停車位部
    分價金為一百八十六萬元，伊已繳納系爭土地分期款一百九十萬元及建物與停車
    位分期款三十五萬元，並支付產權移轉之費用二萬七千五百五十一元；惟嗣發現
    高慶公司建造之預售房屋，有多項瑕疵，且系爭土地之所有權人為莊黃阿涼，而
    非乙○○，乃拒絕繼續給付價金，並限期被上訴人及高慶公司改善，詎被上訴人
    及高慶公司非但拒不補正，反而將系爭土地及預售房屋出售予訴外人林秀芳，致
    兩造間買賣契約陷於給付不能，伊遂解除系爭土地及地上房屋買賣契約，被上訴
    人應負回復原狀之責。伊前給付系爭土地分期款一百九十萬元，以本院上更(一)字
    第一六二號判決被上訴人應給付上訴人之一百四十九萬六千七百零七元為據，扣
    除本院上更(二)字第二八七號判決確定被上訴人應給付上訴人之六萬七千九百九十
    五元部分，其餘一百四十二萬八千七百十二元被上訴人應予退還等情，爰求為命
    被上訴人給付前揭金額，其中之一百零五萬七千零五元自八十三年四月二日起；
    另三十七萬一千七百零七元自九十年五月二十二日起，均至清償日止之法定遲延
    利息之判決。
三、被上訴人則以：高慶公司興建之房屋並無瑕疵，因上訴人不遵約付款，迭經被上
    訴人催告，上訴人不予置理，被上訴人乃於八十二年五月六日依法解除系爭土地
    之買賣契約，依約沒收上訴人所繳之分期款，充作損害賠償與違約金，因上訴人
    遲延付款、違約不買，致被上訴人重行花費、銷售，受有跌價二百十八萬零七百
    三十六元、利息一百零六萬六千三百一十元、再銷售費用五十萬七千五百元之損
    失，損害額超過上訴人所繳之分期款，本件違約金無過高情事等語，資為抗辯。
四、上訴人於第一審固聲明請求高慶公司及被上訴人給付二百二十七萬七千五百五十
    一元及自起訴狀繕本送達翌日起至清償日止，按年息百分之五計算之利息，上訴
    人請求高慶公司給付部分，其中三十六萬三千七百七十五元五角（即三十五萬元
    房屋貸款加上一萬三千七百七十五元五角登記費）部分，業據本院更審前判決上
    訴人敗訴確定，其餘七十七萬五千元漏未裁判（即一百十三萬八千七百七十五元
    五角減去三十六萬三千七百七十五元五角）部分應由上訴人另行聲請補充判決；
    又上訴人主張其給付被上訴人土地款項一百九十萬元部分，本院八十五年上更(一)
    字第一六二號判決被上訴人應給付上訴人一百四十九萬六千七百零七元（其中訴
    外裁判三十七萬一千七百零七元，即一百四十九萬六千七百零七元減去一百十二
    萬五千元），及自八十三年四月二日起至清償日止，按年息百分之五計算之利息
    ，並駁回其餘上訴，駁回部分因上訴人不得聲明不服而告確定，上開給付部分經
    最高法院廢棄，本院八十七年上更(二)字第一一五號判決被上訴人應給付上訴人六
    萬七千九百九十五元及自八十三年四月二日起至清償日止按年息百分之五計算之
    利息，而駁回其餘請求，上開給付部分，亦因上訴人不得聲明不服而確定，駁回
    部分，經上訴人上訴最高法院廢棄發回。本院八十八年度上更(三)字第二三二號判
    決駁回上訴人之上訴，再經最高法院廢棄發回。上訴人於本院經闡明後，其上訴
    聲明求為：(一)原判決除確定部分外，不利於上訴人部分廢棄。(二)右廢棄部分，被
    上訴人應給付上訴人一百零五萬七千零五元，自八十三年四月二日起至清償日止
    按年息百分之五計算之利息。(三)被上訴人應再給付上訴人三十七萬一千七百零七
    元，及自九十年五月二十二日起至清償日止，按年息百分之五計算之利息。被上
    訴人之答辯聲明請求：駁回上訴。
五、本件經依民事訴訟法第四百六十三條準用同法第二百七十條之一第一項第三款規
    定，整理並協議簡化爭點及不爭執點後，兩造同意僅就言詞辯論時所陳述之事實
    及主張之法律關係為論斷（見本院卷第一百十二頁）查：上訴人於七十八年十一
    月十九日與高慶公司訂立「房屋預定買賣契約書」，向高慶公司購買座落系爭土
    地上之大慶龍莊Ｂ區十四號第十二樓預售屋及地下二層編號六０號之汽車停車位
    一位，總價一百八十六萬元，並已分期繳納三十五萬元，餘一百五十一萬元約定
    向銀行辦理貸款；同時，上訴人另向被上訴人購買上開房屋之基地應有部分，並
    訂立「土地預定買賣契約書」，總價八百二十九萬元，其中三百三十八萬元依上
    開房屋之工程進度分六十八期支付，餘四百九十一萬元向銀行辦理貸款，上訴人
    僅繳付至第卅二期分期款計一百九十萬元，自第卅三期即八樓牆完成時起至第六
    十八期分期款，均未繳納，且上開房、地貸款部分上訴人亦未向銀行辦理對保手
    續，被上訴人與高慶公司等乃共同先後於八十一年十二月二十四日及八十二年一
    月二十九日、八十二年三月三日，以蘆洲三支局第五四四號及第四０號、第一六
    九號存證信函，催告上訴人至銀行辦理對保手續及補繳上述分期款，因上訴人未
    依催告履行，被上訴人及高慶公司乃於八十二年五月六日以同支局第二七八號存
    證信函，通知上訴人解除上開買賣契約等情，有土地預定買賣契約書，房屋預定
    買賣契約書，上訴人已繳金額明細表，蘆洲三支局第五四四、四０、一六九、二
    七八號存證信函影本各一紙附卷可憑（見原審卷第六八－九六頁），並為兩造所
    不爭執，自堪信為真實。
六、本件上訴人以依兩造之買賣契約第十一條規定：「乙方同意對房屋起造人依『房
    屋預定買賣契約書』所應履行之義務負連帶責任，甲方亦同意如甲方違反『房屋
    預定買賣契約書』之約定時，視同亦違反本約之約定，甲方喪失『房屋預定買賣
    契約』之權利時，亦喪失本約之權」；其與高慶公司所訂之房屋預定買賣契約書
    第二十六條，亦有相同之對應約定，是被上訴人應對高慶公司應履行之義務負連
    帶責任，而高慶公司建築之房屋有瑕疵，經其通知補正而未予置理，故其得行使
    同時履行抗辯權而拒付價金；被上訴人就其與高慶公司之履行義務應負連帶責任
    固不爭執，惟抗辯高慶公司興建之房屋並無瑕疵，且上訴人有先為給付義務，不
    得行使同時履行抗辯權等語，是本件首應審酌者，係高慶公司興建之上開房屋有
    無瑕疵，及上訴人得否因瑕疵而行使同時履行抗辯權。查：
  (一)高慶公司雖於廣告上繪有通往台五線之計劃道路，惟此僅係標示政府都市計劃所
    預定開闢之道路，本待政府按其預算進度執行，此觀之高慶公司與上訴人間之買
    賣契約內並未承諾建築該計劃道路，廣告中亦未承諾建築者可知，此部分尚非瑕
    疵，上訴人主張為瑕疵云云，尚非有理。
  (二)高慶公司出售之房屋（下稱系爭房屋）經台灣省建築師公會鑑定結果，警衛室之
    消防自動警報系統未具應有之警報作用；地下室緊急發電機組首度試啟用時即
    發生引擎氣缸爆炸現象；防空避難移作他用；迴轉車道與使用執照規定不符，無
    法發揮功用；游泳池係就使用執照中所列之溜冰場改造而成，且現況僅能稱為小
    戲水池，並不符合游泳池使用管理規定；另關於台灣省建築師公會台北縣辦事處
    鑑定報告書所指系爭大樓部分柱子尺寸與使照圖不符，如地下二樓Ｙ４－Ｙ５Ｘ
    ３８座標位置設計二六○公分，實際為二五一公分；地下三樓Ｙ４－Ｙ５Ｘ３８
    座標位置設計為二六○公分，實際為二四一公分，業據本院上字第一六七○號函
    請臺灣省建築師公會台北縣辦事處鑑定在案，有該鑑定報告書可按（證物外放）
    ，被上訴人雖否認該鑑定書之真正，惟未舉證證明該鑑定有何不實，自難採取，
    是系爭房屋有上開瑕疵之事實，亦堪可認定。
  (三)按民法第三百五十四條有關物之瑕疵擔保規定，原則上固於危險移轉後始有適用
    。但出賣人既有給付無瑕疵物之義務，買受人亦有拒絕受領瑕疵物之權利，在特
    定物之買賣，該為買賣標的之特定物於危險移轉前，倘已有明顯之瑕疵，如經買
    受人催告出賣人補正，出賣人仍不為補正時，應解為買受人得拒絕給付相當之價
    金，以免往後之法律關係趨於複雜，損及買受人之權益（最高法院本次發回意旨
    ）。是本件應再審究高慶公司興建之上開房屋之瑕疵於上訴人拒絕給付時是否已
    「明顯」，且上訴人已催告高慶公司補正，高慶公司不予補正，上訴人得拒絕給
    付之價金是否「相當」。
  (四)依兩造不爭之土地預定買賣契約書第三條規定：「甲方應繳付之土地價款同意按
    照付款專項約定（如附件第一項）繳付乙方」，及兩造土地買賣契約書所附付款
    明細表（見原審卷十一至十四頁），上訴人應按期交付土地價款，且須付清含銀
    行貸款之所有款項，被上訴人始有交付無瑕疵之標的物即系爭房屋及土地，由是
    可知上訴人有先為給付各期價款之義務。查上訴人自付款專項第一項第三十三期
    八樓牆完成起即未按期繳納土地價款，此有上訴人所提出之土地預定買賣契約書
    影本附於原審卷可稽（見原審卷十二頁反面）。而高慶公司興建之房屋固有前所
    述之瑕疵，惟上訴人於八十二年三月九日請求被上訴人及高慶公司補正之存證信
    函中，除高慶公司未興建游泳池外，並未提及前揭瑕疵，更遑論就此瑕疵為催告
    補正，有上訴人八十二年三月九日之存證信函附卷可按（見原審卷第四十五頁至
    四十九頁），是前揭鑑定之瑕疵於上訴人應依約按期繳納價款而拒絕繳納時，是
    否存在及明顯，即非無疑。至上訴人前揭存證信函內所指之瑕疵為：(1)延期交屋
    。(2)道路未打通。(3)產權不清楚。(4)公共設施未完成。(5)施工品質粗糙，無法立
    即改善，如消防水管過低、地磚未舖平、部分大門裝設錯誤、隔間虛報坪數、洗
    手間未用防水門、主浴室材料品質低俗、部分壁磚脫漏未補、冷氣磚架下角應磨
    圓等瑕疵，此為被上訴人否認，縱上訴人所述之施工品質粗糙部分之瑕疵確屬存
    在，惟依兩造不爭之買賣契約書付款專章第二項約定，此應屬第五十七期款之內
    部隔間完成始存在之瑕疵（見原審卷第十三頁，依契約之記載，此時上訴人應繳
    納之分期價款應為二百八十一萬元），然上訴人僅繳至第三十二期款七樓頂板完
    成之款項，亦有上訴人所提出之土地預定買賣契約書影本附於原審卷可稽（見原
    審卷十二頁反面），斯時隔間既尚未完成，即無上訴人所指前揭施工品質粗糙情
    事存在，自無最高法院發回意旨所指於標的物危險移轉前有明顯瑕疵存在之情事
    ，上訴人當無以尚未存在之瑕疵，拒絕給付其應先為給付之價款義務之理，其以
    此主張同時履行抗辯，即屬無據，上訴人未依約繳納分期款項，自屬遲延給付。
七、本件次應審酌者為上訴人解除契約是否合法，查：
  (一)依上訴人與被上訴人簽訂之土地預定買賣契約書第三條規定：「甲方 (即上訴人
    ）應繳付之土地價款同意按照付款專項約定繳付乙方（即被上訴人），繳款日期
    由乙方通知，甲方接到通知五日內自行向乙方工地辦事處以現金如數繳清，不得
    藉故拖延」、「甲方按照付款專項約定應繳付之第二項第一期款（即向銀行貸款
    部分），如委託乙方向金融機構代辦自用住宅貸款以資抵繳者，應於接獲乙方通
    知時限內前來工地另書立『代辦貸款委託書』交付乙方，甲方並同意按照金融機
    構之規定及乙方之通知日期辦妥一切手續」、「若因．．．或甲方拒辦或未依乙
    方通知時限辦理貸款手續，致不能獲貸款或貸放金額少於應繳價款時，甲方同意
    在接獲乙方通知五日內以現金一次付清」，第四條規定：「甲方若不按時繳付各
    期土地價款時，自收到通知日起第六日按日加計千分之一滯付金，於繳付該期款
    同時向乙方繳清，乙方不另行催告得逕行片面解約，甲方已繳付之全部價款無條
    件由乙方沒收作為違約金及損害賠償，其土地由乙方收回自行處分，甲方絕無異
    議．．．」，第十一條規定：「乙方同意對房屋起造人依『房屋預定買賣契約書
    』所應履行之義務負連帶責任，甲方亦同意如甲方違反『房屋預定買賣契約書』
    之約定時，視同亦違反本約之約定，甲方喪失『房屋預定買賣契約』之權利時，
    亦喪失本約之權」；上訴人與高慶公司所訂之房屋預定買賣契約書第四條、第五
    條、第二十六條，亦有相同之對應約定。查解除權之行使，屬於不違約之一方（
    最高法院五十年台上字第一八八三號判例參見）。本件上訴人無正當事由不按期
    繳付系爭土地價款之事實，已如前述，自屬有違約之情形，依前揭判例所示，上
    訴人當無權行使解除權。而被上訴人曾於八十一年十二月二十四日、八十二年一
    月二十九日以存證信函催告上訴人補繳款及辦理銀行對保貸款事宜，上訴人均不
    予置理，致被上訴人無法向銀行申貸，嗣於八十二年三月三日以存證信函催告上
    訴人於文到後五日內履約繳清價款未果，遂於八十二年五月六日以存證信函通知
    上訴人解除系爭房地之買賣契約，有上訴人所不爭執之存證信函（見原審卷九二
    至九六頁）及回執等影本（見原審卷一０八至一一一頁）各四件附卷可稽，是被
    上訴人依土地預定買賣契約書第四條及房屋預定買賣契約書第五條約定解除系爭
    房地預定買賣契約，即屬於法有據。
  (二)被上訴人與高慶公司所發之前揭催告及解除契約函，其發信人及函文最後均係以
    被上訴人、高慶公司二人之名義所寄發，並蓋用被上訴人、高慶公司二人印章，
    而其文中內容復已指明係就上訴人所購系爭「房地」之事發函，且其內容係接續
    被上訴人先前所發之上開第五四四號及第四○號之存證信函而來，足證該第一六
    九號及第二七八號存證信函確係被上訴人、高慶公司二人共同為催告及解除契約
    之意思表示，自足認定被上訴人、高慶公司二人已合法對上訴人為催告及解約之
    表示，各該函文應係在「本公司」下疏失脫漏一「等」字，惟不影響被上訴人、
    高慶公司二人之共同表示解除契約。
 (三)綜上所述，上訴人與被上訴人間之土地買賣契約，既因上訴人遲延給付土地分期
   款而遭被上訴人合法解除，上訴人再執高慶公司所建造之預售房屋有瑕疵，作為
   被上訴人不得解約或不得沒收系爭土地價金之事由，即不足採。而兩造間契約既
   已不存在，上訴人即無從再予解約。
八、本件兩造所不爭之系爭土地預定買賣契約書，其第四條載明：「甲方（上訴人）
    若不按時繳付各期土地價款時，自收到通知日起第六日按日加計千分之一滯付金
    ，於繳付該期款同時向乙方（被上訴人）繳清，乙方不另行催告得逕行片面解約
    ，甲方已繳付之全部價款無條件由乙方沒收作為違約金及損害賠償。」，被上訴
    人雖於本院上更(一)字第一六二號時主張本件違約金為損害賠償總額之預定（見該
    卷第二○○頁背面），惟於本院時則堅指此之違約金為懲罰性違約金（見本院更
    (四)卷五十頁答辯狀）。查兩造上開合約書明列「將已繳付之全部價款沒收作為違
    約金及損害賠償」，堪見此被上訴人所得沒收之價款，兼具債務不履行損害賠償
    及違約罰之性質，蓋若僅係損害賠償預定額之違約金，當無須將違約金及損害賠
    償並列之必要，被上訴人主張該條款所稱違約金為懲罰性違約金，亦堪採取。又
    本件該條款之約定，雖未就懲罰性違約金之金額予以明定，惟應解為若實際損害
    未達該已繳納之價款時，該差額即為懲罰性違約金數額，此為兩造所不爭執（見
    本院卷第一一二頁），依此，若實際損害額高於已繳納價款時，被上訴人即不得
    再主張懲罰性違約金。本件兩造就違約金是否過高，互有爭執，是本件應再審酌
    違約金應否酌減。查：
  (一)按民法第二百五十二條規定：「約定之違約金額過高者，法院得減至相當之數額
    。」，故約定之違約金苟有過高情事，法院即得依上此規定核減至相當之數額，
    並無應待債權人請求給付後始得核減之限制，法院得以職權為之，亦得由債務人
    訴請法院核減（最高法院七十九年度台上字第一六一二號判例參照）。次按約定
    之違約金是否過高，應就債務人若能如期履行債務時，債權人可得享受之一切利
    益為衡量之標準（最高法院五十一年度十九號判例）；當事人約定契約不履行之
    違約金過高者，法院固得依民法第二百五十二條以職權減至相當之數額，惟是否
    相當仍須依一般客觀事實、社會經濟狀況及當事人所受損害情形，以為酌定標準
    ，而債務已為一部履行者，亦得比照債權人所受利益減少其數額（最高法院四十
    九年臺上八０七號判例參照）；倘違約金係屬損害賠償總額預定之性質者，尤應
    衡酌債權人實際上所受之積極損害及消極損害，以決定其約定之違約金是否過高
    （最高法院八十八年度台上字第一九六八號判決參照）。
  (二)再按解除權之行使，不妨礙損害賠償之請求，民法第二百六十條定有明文，雖因
    契約解除所生之損害，並不在斟酌之列，惟解除契約之原因若係因債務不履行而
    解除者，其解除契約所受之損害與債務不履行之損害，即有重疊之情形。本件因
    上訴人違約不履行買賣契約按期繳納價款，致被上訴人未能如期取得約定之買賣
    價金，其再出售而減少之價金，及未能如期使用該價金所減損之利息，與其再出
    售所增加之費用，均係因上訴人債務不履行所致之損害，於審酌違約金是否過高
    時，自應併予考量。
  (三)被上訴人於解除與上訴人間之系爭土地買賣契約後約三個月，已將系爭土地出售
    於訴外人林秀芳，惟林秀芳係向高慶公司購買系爭房屋及二個停車位，向被上訴
    人購買系爭土地，並分別訂定房屋、土地買賣契約（見本院更一卷第五十一頁至
    七十四頁）。依卷附上開買賣契約，林秀芳向高慶公司購買系爭房屋及二個汽車
    停車位連同所附機車停車位，建坪約八○點七八坪，總價款為一百五十三萬五千
    元；向被上訴人購買之土地為『依照本約及房屋買賣契約應有之基地持分』，總
    價款為八百四十一萬五千元。上訴人向高慶公司購買者為系爭房屋及一個停車位
    連同所附機車停車位，建坪約六七點五九坪，總價款一百八十六萬元；向被上訴
    人購買之系爭土地為『依照本約及房屋買賣契約應有之基地持分』，總價款為八
    百二十九萬元（見原審卷第六頁至四三頁），顯見二者土地、房屋計價之標準，
    並不相同，甚至價差幅度亦不相同。且土地、房屋既各別買賣，分別與不同之出
    賣人訂立買賣契約，其土地跌價之損失，即不能與房屋混為一談。又財團法人台
    灣經濟中心鑑定之損失價值，雖較成交損失額為高，本院認為鑑定價屬參考價，
    應以實際交易損失者為準。查：(1)本件大樓基地面積為五千九百六十八平方公尺
    ，林秀芳所買房屋及二個車位之持分為一萬分之七二，有其土地及建物登記謄本
    可證（見本院更三卷第六八、六九頁），換算其持分面積為四二‧九六九六平方
    公尺，其土地款總價為八百四十一萬五千元，每平方公尺單價為十九萬五千八百
    三十六元。(2)上訴人所買房屋及一個車位之持分則為一萬分之六十（該大樓一個
    大停車位須持分土地一萬分之十二），此有同棟大樓另位購買與上訴人同樣坪數
    房屋及車位之住戶郭強之土地及建物登記謄本可參（見本院更三卷第七一、七二
    頁）。從而上訴人所買土地持分之面積為三五‧八○八平方公尺，其土地款為八
    百二十九萬元，每平方公尺單價為二十三萬一千五百一十二元五角。(3)如以被上
    訴人賣予林秀芳之單價計算，三五‧八○八平方公尺土地之總價為七百零一萬二
    千四百九十五元，此部分之土地跌價損失即達一百二十七萬七千五百零四元。(4)
    此部分即為因上訴人不履行按期繳納價款義務，致被上訴人未能如期取得約定買
    賣價金，而再減價出售所受就系爭土地之預期利益損失。
  (四)現代商品，重在行銷，非經廣告推銷，物品難以銷售，銷售費用自為商品出售之
    必要費用。被上訴人因上訴人違約不買，必重複支出銷售費用，始能順利推銷系
    爭土地，第二次之行銷費用，屬被上訴人因上訴人債務不履行之損失。至第一次
    銷售費用，因已計入原成本之內，不得再作為損失之範圍。依證人林秀芳證詞，
    被上訴人職員在現場銷售，非委由廣告公司推銷，據中華民國建築投資商業同業
    公會全國聯合會八十二年十月十九日建投全聯浩字第０六五二號函，公司以自
    售方式銷售，費用為百分之五（原審卷第一五一頁），依此計算，上訴人第二次
    系爭土地行銷費用，為三十五萬零六百二十四元八角（0000000元×0.05＝
    350624.8元），此為因上訴人債務不履行致被上訴人必須重行銷售之損害，蓋若
    上訴人依約履行，被上訴人何須再次花費此行銷費用。
  (五)系爭土地買賣契約書第四條前段約定：上訴人如不按時繳付各期土地價款時，自
    收到通知日起第六日按日加計千分之一滯付金。此所謂滯付金，被上訴人認係遲
    延利息，上訴人對之復不爭執，自以遲延利息視之。因雙方約定日息千分之一，
    相當於年息千分之三百六十五，超過法定最高利率年息百分之二十，本院認為應
    減為年息百分之二十。依此核算，關於第三十三期至第五十期計十八期款七十四
    萬元部分，上訴人於八十年五月十五日收受催告函（本院更二卷第三十一頁），
    自八十年五月二十一日起，算至買賣關係消滅前一日即八十二年五月六日止（按
    上訴人係於八十二年五月七日收受解約存證信函，見原審卷第一一一頁），為七
    百十六天，滯付金為二十九萬零三百二十三元（元以下，採四捨五入法）；關於
    第五十一期至第六十四期計十四期款六十二萬元部分，上訴人於八十一年十二月
    二十六日收受催告函（本院更二卷第五十七頁），自八十二年一月一日起，算至
    八十二年五月六日止，為一百二十六天，滯付金為四萬二千八百零五元；關於第
    六十五期至第六十八期計四期款十二萬元部分，上訴人於八十二年一月三十日收
    受存證信函（本院更二卷第五十九頁），自八十二年二月五日起，至八十二年五
    月六日止，為九十一天，滯付金為五千九百八十四元；關於銀行貸款四百九十一
    萬元部分，因台北縣政府於八十二年一月六日，始核發系爭土地上建物之使用執
    照（原審卷第一０七頁），系爭土地及地上房屋，依約自斯時起，始能辦理產權
    移轉登記，被上訴人前就銀行貸款所為之催告不生效力，應以被上訴人於八十二
    年一月二十九日存證信函為準，上訴人於翌日收受催告函（本院更二卷第五十九
    頁），加上五天之催告期間及雙方所不爭二個月辦理貸款期間，自八十二年四月
    五日起，至八十二年五月六日止，為三十二天，滯付金為八萬六千零九十三元，
    合計滯付金為四十二萬五千二百零五元，此為被上訴人因上訴人債務不履行，致
    未能如期使用價金之利息損失。
  (六)綜上所述，被上訴人預期利益之損失及行銷費用損失及滯付金合計為二百零五萬
    三千三百三十四元八角，已超過上訴人所繳一百九十萬元價款，是以本院衡量上
    情，認為並無違約金酌減之必要，亦無再斟酌懲罰性違約金餘地。上訴人雖以被
    上訴人於解約後，將系爭房地再加一個車位，以總價九百九十五萬元出售予林秀
    芳，並沒收上訴人所繳納之二百二十五萬房地款項，已獲取一千二百二十萬元，
    遠超過上訴人依約履行及另出售一車位（八十五萬元）總價一千一百萬元，被上
    訴人並無損失，反而獲利一百二十萬元，該一百九十萬元之違約金自屬過高等語
    抗辯。惟查：上訴人向被上訴人購買之土地，向高慶公司購買系爭房屋及一個停
    車位連同所附機車停車位，顯見土地、房屋計價之標準，並不相同，甚至價差幅
    度亦不相同，且土地、房屋既各別買賣，分別與不同之出賣人訂立買賣契約，其
    土地跌價之損失，即不能與房屋混為一談（最高法院八十八年度台上字第九七三
    號判決就本院八十七年度上更(二)字第一一五號發回意旨），是上訴人將房屋、土
    地之損失，混為一談，且未就上訴人若依約按期繳款，被上訴人所得運用資金所
    取得之利益，及因上訴人違約而再減價出售須增加之費用，予以考量，自無可取
    ，其此之抗辯，不足採信。
九、綜上所述，兩造間之買賣契約，既因上訴人遲延給付土地分期款而為被上訴人解
    除，被上訴人依約沒收上訴人已付之價金，於法並無不合。上訴人請求被上訴人
    返還一百四十二萬八千七百一十二元，其中一百零五萬七千零五元自八十三年四
    月二日起；餘三十七萬一千七百零七元自九十年五月二十二日起，均至清償日止
    之法定遲延利息，為無理由，應予駁回。原審就此部分為上訴人敗訴之判決，並
    駁回其假執行之聲請，核無不合。上訴意旨，指摘原判決此部分不當，求予廢棄
    改判，為無理由，應予駁回。
十、本件事證已臻明確，兩造其餘攻擊防禦方法及所提證據資料，經逐一審酌對前開
    論斷結果無礙，爰不再一一論述，併予敘明。
十一、據上論結，本件上訴為無理由，依民事訴訟法第四百四十九條第一項、第七十八
    條，判決如主文。
中      華      民      國    九十    年      六      月      五        日
                              民事第十六庭
                                  審判長法  官  阮  富  枝
                                        法  官  王  聖  惠
                                        法  官  周  美  月
右正本係照原本作成。
上訴人如不服本判決，應於收受送達後二十日內向本院提出上訴書狀，其未表明上訴
理由者，應於提出上訴後二十日內向本院補提理由書狀（均須按他造當事人之人數附
繕本）上訴時應提出委任律師或具有律師資格之人之委任狀；委任有律師資格者，另
應附具律師及格證書及釋明委任人與受任人有民事訴訟法第四百六十六條之一第一項
但書或第二項（詳附註）所定關係之釋明文書影本。
中      華      民      國    九十    年      六      月      八        日
                                        書記官  陳  啟  文
附註：
民事訴訟法第四百六十六條之一（第一項、第二項）：
對於第二審判決上訴，上訴人應委任律師為訴訟代理人。但上訴人或其法定代理人具
有律師資格者，不在此限。
上訴人之配偶、三親等內之血親、二親等內之姻親，或上訴人為法人、中央或地方機
關時，其所屬專任人員具有律師資格並經法院認為適當者，亦得為第三審訴訟代理人
。


司法院資訊處製作；財團法人民間司法改革基金會備份。
